【裁判字號】    90,台上,3424
【裁判日期】    900607
【裁判案由】    貪污
【裁判全文】
最高法院刑事判決                                九十年度台上字第三四二四號
    上   訴   人  台灣高等法院台南分院檢察署檢察官
    上訴人即被告  甲○○
右上訴人等因被告貪污案件，不服台灣高等法院台南分院中華民國九十年二月二十六
日第二審判決（九十年度上訴字第八號，起訴案號：台灣台南地方法院檢察署八十八
年度偵字第一二二二一號），提起上訴，本院判決如左：
    主  文
原判決關於甲○○利用職務上之機會，詐取財物部分撤銷，發回台灣高等法院台南分
院。
甲○○之其他上訴駁回。
    理  由
一撤銷發回部分：
本件原判決認定上訴人即被告甲○○於民國八十二年至八十三年間，擔任台南縣歸仁
鄉公所民政課村幹事，負責該鄉崙頂村辦公處業務，係依據法令從事公務之人。八十
二年間甲○○因積欠龐大債務，為償還債務，得知台南縣政府獎助各鄉鎮社區發展協
會進行福利業務，可獲得補助，乃利用職務上之機會，以鄉民徐水泉、黃進興、李考
明、黃清龍、王榮通、楊文欽、徐萬順、楊其盆、卓榮義、李輝鐘、吳明顯、徐添福
、張釚祥名義為發起人，而連續偽造崙頂社區發展協會發起人名冊、籌備會議紀錄、
成立大會暨第一屆第一次理監事會議紀錄、八十三年度工作計畫及吳商文擔任該協會
第一屆理事長、吳明顯擔任總幹事等不實資料，於八十三年三月三日函報台南縣歸仁
鄉公所核轉台南縣政府審查，於同年四月三十日獲准立案，使台南縣政府陷於錯誤而
核撥新台幣（下同）九十萬元補助款。甲○○於同年十月一日將該款存入台南縣歸仁
鄉農會第0000000號崙頂村辦公處活期存款帳戶，再將之領出供己清償債務等
情。因而撤銷第一審關於被告利用職務上之機會，詐取財物部分之判決，改判依牽連
犯論處被告利用職務上之機會，詐取財物罪刑，固非無見。
惟查(一)、科刑判決書記載之犯罪事實，為論罪科刑適用法律之基礎，故凡於適用法令
有關之事項，必須詳加認定明確記載，然後於理由內明認定犯罪事實所憑之證據及
其認定之理由，使事實與理由互相一致，方為合法。又刑法上之偽造私文書罪，以足
生損害於公眾或他人為成立要件之一，行為人如犯該罪，其是否足生損害於公眾或他
人，自應於事實欄詳予記載認定，並於理由內說明，始為適法。原判決論被告牽連犯
行使偽造私文書罪，但其事實欄僅記載，被告連續偽造崙頂社區發展協會發起人名冊
、籌備會議紀錄、成立大會暨第一屆第一次理監事會議紀錄、八十三年度工作計畫及
吳商文擔任該協會第一屆理事長、吳明顯擔任總幹事等不實資料等情。並未記載認定
被告偽造上開私文書是否足生損害於公眾或他人，理由亦未說明，遽論以該罪，自有
未合。(二)、偽造之印章、印文或署押，不問屬於犯人與否，沒收之。刑法第二百十九
條定有明文。被告於法務部調查局台南縣調查站調查中，經提示扣押物編號３之成立
大會簽到簿及會議紀錄與乎第一屆第一次理、監事會議紀錄，訊以該份紀錄何人製作
﹖出席人員彭維正、楊文欽等二十八人之出席簽名由誰書寫﹖內容是否屬實﹖被告答
：「這是我製作的，出席人員姓名也是我虛偽簽字的，當時沒有開會，內容不實在。
」等語。如果無訛，則被告是否另有偽造署押之犯行，其所偽造之署押是否應依上開
規定宣告沒收﹖原判決對此未予調查審認，亦有可議。(三)、原判決事實欄記載被告係
依據法令從事公務之人員，利用職務上之機會向台南縣政府詐取九十萬元。於理由內
亦引用修正前貪污治罪條例第二條前段、第五條第一項第二款論罪，但其主文僅記載
被告「利用職務上之機會，詐取財物，處……」，未將「依據法令從事公務之人員」
之意旨併於主文揭示，亦有未洽。檢察官及被告分別提起上訴，指摘原判決關於此部
分不當，非無理由，應認有撤銷發回更審之原因。
二上訴駁回部分（即侵占公有財物部分）：
按刑事訴訟法第三百七十七條規定，上訴於第三審法院，非以判決違背法令為理由，
不得為之。是提起第三審上訴，應以原判決違背法令為理由，係屬法定要件。如果上
訴理由狀並未依據卷內訴訟資料，具體指摘原判決不適用何種法則或如何適用不當，
或所指摘原判決違法情事，顯與法律規定得為第三審上訴理由之違法情形，不相適合
時，均應認其上訴為違背法律上之程式，予以駁回。本件關於此部分被告上訴意旨略
稱：被告因遭修德祥等詐欺集團詐騙一千四百十萬元，轉而詐騙其他人，遭被害人逼
討甚緊，不得已才挪用公款，但事後已連本帶利歸還，並無侵占之意思，請求從輕判
刑等語。
惟查原判決認定被告有原判決事實欄所記載之侵占公有財物犯行，係依憑被告之供述
及卷附崙頂村辦公處帳戶交易明細表、崙頂村守望相助帳戶交易明細表、崙頂社區發
展協會帳戶交易明細表等相關證據，予以綜合判斷，因而撤銷第一審關於被告此部分
之判決，改判論處被告連續依據法令從事公務之人員，侵占公有財物罪刑，已詳予說
明其所憑之證據及其認定之理由。所為論斷，均有卷存資料可資覆按，從形式上觀察
，並無所謂違背法令之情形存在。被告此部分上訴意旨，並未依據卷內資料具體指摘
原判決有何違背法令之情形，徒憑己意或再為事實上爭執其無侵占之故意，或要求再
寬減其刑，難認係適法上訴第三審之理由。此部分上訴為違背法律上之程式，應予駁
回。
據上論結，應依刑事訴訟法第三百九十七條、第四百零一條、第三百九十五條前段，
判決如主文。
中      華      民      國     九十     年      六      月      七      日
                              最高法院刑事第四庭
                                  審判長法官  董  明  霈
                                        法官  丁  錦  清
                                        法官  林  茂  雄
                                        法官  王  居  財
                                        法官  張  祺  祥
      右正本證明與原本無異
                                              書  記  官
中      華      民      國     九十     年      六      月     十五     日


司法院資訊處製作；財團法人民間司法改革基金會備份。
